【裁判字號】    98,上,435
【裁判日期】    980929
【裁判案由】    確認所有權存在等
【裁判全文】
臺灣高等法院民事判決                   98年度上字第435號
上  訴  人  甲○○
訴訟代理人  楊金順律師
            黃東熊律師
            黃宗正律師
被上訴人    丁○○
訴訟代理人  羅正展律師
上列當事人間請求確認所有權存在等事件，上訴人對於中華民國
98 年3月31日臺灣士林地方法院97年度訴字第1568號第一審判決
提起上訴並為訴之追加，本院於98年9月15日言詞辯論終結，判
決如下：
    主  文
上訴及追加之訴均駁回。
第二審及追加之訴訴訟費用均由上訴人負擔。
    事實及理由
壹、程序方面：
一、按「確認法律關係之訴，非原告有即受確認判決之法律上利
    益者，不得提起」，民事訴訟法第247條第1項前段定有明文
    。而所謂即受確認判決之法律上利益，係指法律關係之存否
    不明確，原告主觀上認其在法律上之地位有不安之狀態存在
    ，且此種不安之狀態，能以確認判決將之除去者而言（最高
    法院52年度臺上字第1240號判例意旨參照）。經查，被上訴
    人主張坐落臺北市○○區○○段4小段811、812地號土地上
    之建物門牌號碼臺北市○○區○○路4段83之1號B2-1F地面
    層房屋所有權為其所有，惟經被上訴人向臺北市士林地政事
    務所聲請所有權第一次登記，上訴人則以該標的內B2-2部分
    屬其所有提出異議而否認被上訴人主張B2-1F全屬其所有，
    致被上訴人不能順利辦理所有權第一次登記，雖然上訴人僅
    就B2-1F中一部分之B2-2提出異議，但B2-1F為單一物權標的
    ，具不可分性，自應視為全部所有權經異議，則被上訴人主
    觀上認B2-1F應屬其所有之法律上地位有不安之狀態存在，
    且此種不安之狀態，能以確認判決將之除去，揆諸前揭規定
    及說明，被上訴人提起本件訴訟，應有確認利益，合先敘明
    。
二、次按於第二審為訴之變更或追加，非經他造同意，不得為之
    。但請求之基礎事實同一或因情事變更而以他項聲明代最初
    之聲明者，不在此限。民事訴訟法第446條第1項但書、第
    255 條第1項但書第2款、第4款定有明文。本件上訴人於原
    審提起反訴，請求(1)確認坐落系爭土地上建物門牌號碼臺北
    市○○區○○路4段83之1號編號Ｂ2-1F標的內之Ｂ2-2部分
    ，屬上訴人所有，起造人應變更為上訴人。(2)就前項聲明，
    被上訴人應配合向臺北市士林地政事務所辦理建物所有權第
    一次登記，並登記上訴人為所有權人。嗣於提起本件上訴就
    反訴部分追加備位聲明，主張若反訴部分之上訴無理由，則
    追加反訴備位聲明，請求被上訴人就系爭房屋於辦理保存登
    記後，將所有權人移轉登記為上訴人，核屬請求之基礎事實
    同一而追加應受判決事項之備位聲明，應准許之。
三、原審就本訴及反訴部分均為被上訴人勝訴之判決，上訴人對
    其敗訴部分均提起上訴，並追加反訴備位聲明。關於原判決
    假執行部分之上訴，業經本院先為辯論及裁判，而將原判決
    關於假執行之宣告部分廢棄，並駁回被上訴人在第一審假執
    行之聲請。
貳、實體方面：
一、被上訴人主張：
甲、本訴部分主張：
(一)坐落臺北市○○區○○段4小段810、810-1、811、811-1、
    812、812-1、817、817-1、818、818-1地號等10筆土地（下
    稱系爭土地）、建築基地面積2,081平方公尺，由17名地主
    合資興建地上14層、地下3層之雙拼大廈「圓山誠品」（下
    稱系爭大廈），17名地主分為5個家庭，被上訴人及其家人
    陳振傑、陳英傑、陳妙真、陳巧真土地應有部分比例33.870
    7%，訴外人李桃及其家人李明美土地應有部分比例1.9183%
    ，上訴人及其家人池宇馥、池明穎、許月妲土地應有部分比
    例48.8729%，訴外人丙○○及其家人陳秀春、劉懿德土地應
    有部分比例為4.0902%，訴外人乙○○及其家人李金蘭、李
    月蘭土地應有部分比例11.2479%。經地主多次協議，由乙○
    ○建築師事務所職員曾瓊瑱於民國（下同）94年4月17日作
    成系爭大廈容積配置圖表，由上訴人簽名確認系爭大廈Ａ棟
    （即臺北市○○區○○路4段81號）1至14層全棟建物歸上訴
    人及其家人所有，上訴人之友人丙○○及其家人分得Ｂ棟（
    即同段83號）第10層Ｂ1、Ｂ2兩戶，其餘Ｂ棟樓層由被上訴
    人及訴外人乙○○方分配取得，其中Ｂ棟1樓Ｂ2即系爭房屋
    分配為被上訴人所有，系爭大廈建造執照起造人名冊亦載明
    系爭房屋起造人為被上訴人。系爭大廈興建工程由訴外人亞
    記營造工程股份有限公司（下稱亞記營造公司）承攬，工程
    總價新臺幣（下同）4億1,500萬元，除自備款外，其餘3億
    7,500萬元向臺灣土地銀行和平分行辦理建築融資貸款，其
    中被上訴人依其分配到之系爭房屋，繳納投資興建款500萬
    零750元，上訴人對系爭房屋並未分擔任何投資興建費用。
    查被上訴人為系爭大廈地主之一，依合建地主間協定分配取
    得系爭房屋，並依取得房屋面積比例分擔系爭大廈興建工程
    費用，而原始取得系爭房屋所有權，上訴人竟於被上訴人申
    請建物所有權第一次登記時，主張對系爭房屋有所有權存在
    而提出異議，為此訴請確認系爭房屋所有權為被上訴人，上
    訴人應容忍被上訴人辦理系爭房屋所有權第一次登記等語。
(二)並於原審起訴聲明：1.確認系爭房屋所有權為被上訴人所有
    。2.上訴人應容忍被上訴人就前項房屋向臺北市士林地政事
    務所辦理建物所有權第一次登記，並登記為所有權人。3.被
    上訴人願供擔保，請准宣告假執行。
乙、就對造反訴部分答辯：
(一)上訴人其及家人之土地應有部分未達合建土地之50%，既已
    取得Ａ棟全棟建物，自無權對Ｂ棟之系爭房屋主張有何權利
    存在。依建造執照記載，各地主分得之房屋樓層位置與原證
    5之容積配置表完全相符，且容積配置表製作日為94年4月17
    日，系爭大廈建造執照於94年6月17日核准，可知容積配置
    表係經地主代表確認後，再依此容積配置表上各地主分得之
    房屋樓層位置，製作建造執照起造人名冊呈報核備。反觀上
    訴人提出之被證4「產權分配概估表」製表日為95年5月8日
    ，已在建造執照起造人名冊核備確定之後，且未經起造人名
    冊上其他地主簽名認同，而無拘束力。既謂「概估」，當屬
    參考性質，而非合建地主確認之配置表。
(二)被證17平面圖係以虛線標示而非實線標示，意在Ｂ2房屋內
    砌一隔間牆，而非隔戶牆，對照建造執照1樓平面圖及使用
    執照1樓平面圖，可知Ｂ2-2與Ｂ2-1係以隔間牆隔出一空間
    通道而相通，再觀之士林地政事務所建物測量成果圖，更知
    系爭房屋係一獨立建物，並無區分為兩戶之情形，故系爭大
    廈Ｂ棟1樓應分為Ｂ1、Ｂ2、Ｂ3等3戶，並非Ｂ1、Ｂ2-1、
    Ｂ2-2、Ｂ3等4戶。又觀諸建造執照設計圖說，系爭大廈Ａ
    棟中間戶即Ａ2與Ｂ棟中間戶Ｂ2之設計相同，Ａ1及Ａ3亦與
    Ｂ1及Ｂ3設計相同，並無設計大小不一之地面層。因上訴人
    及其家人分得之地面層，與被上訴人方及訴外人乙○○方分
    得之地面層設計相同，故不生地面層相互找補之事。
(三)系爭大廈3、4層中間原設計有隔戶牆，區分為左右建物兩戶
    ，變更設計後，Ａ棟3、4層建物之隔戶牆向Ｂ棟3、4層建物
    移動，使Ａ棟3、4層建物室內面積增加，同時縮減Ｂ棟3、4
    層建物室內面積，此觀之變更前後平面設計圖即明，上訴人
    稱係變更3、4層電梯梯廳空間云云，顯然不實。又Ａ棟3、4
    層取得人為訴外人許月妲及上訴人，Ｂ棟3、4層取得人為訴
    外人陳英傑，故訴外人許月妲及上訴人因變更設計增加室內
    面積，難脫與訴外人乙○○建築師串連之嫌，致訴外人陳英
    傑權益受損，上訴人所謂以增加Ａ棟3、4層面積抵充其應分
    配之Ｂ2-2房屋之說詞，乃片面之詞。上訴人所提之切結書
    ，被上訴人否認其真正，退步言之，縱令訴外人乙○○有謂
    系爭房屋有部分為上訴人所有，惟被上訴人從來不知其事，
    亦未經被上訴人簽名確認。
(四)上訴人稱係訴外人乙○○盜用其印章申請建造執照云云，惟
    查建造執照內各地主分配之房屋樓層位置，與容積配置表記
    載相同，難認有盜用印章之情事。至於上訴人提出之被證20
    協議書，被上訴人否認其真正，且屬欠缺協議人簽名之空白
    文件，並無任何效力，上訴人之反訴應予駁回等語置辯。
丙、原審就本訴及反訴均為被上訴人勝訴判決，上訴人聲明不服
    ，並為訴之追加，被上訴人於本院答辯聲明：
(一)上訴及追加之訴均駁回。
(二)第二審及追加之訴訴訟費用由上訴人負擔。
二、上訴人則辯以：
甲、本訴部分答辯：
(一)上訴人為系爭大廈基地共有人之一，因合建案地主多達17位
    ，為使合建案順利進行，17位地主分別委任上訴人、被上訴
    人、訴外人乙○○為三方代表，協議依各地主所有土地應有
    部分比例分擔合建費用，並依比例分配共同興建之房屋坪數
    ，協議執行本件合建案之相關事宜，其中上訴人方、被上訴
    人方、訴外人乙○○方代表所占合建土地應有部分比例分別
    為52.963%、35.789%、11.248%，詳如原判決附表2所載。因
    上訴人方所代表地主之合建土地應有部分比例已逾2分之1，
    遂與被上訴人、訴外人乙○○協議，於起造設計時將上訴人
    方應分配之52.963%比例房屋單獨劃分為一棟，單獨分得Ａ
    棟之房屋，嗣因訴外人乙○○表示因上訴人方應分配之52.9
    63%之房屋比例已逾2分之1，如欲單獨分得一棟房屋，因系
    爭大廈係連棟設計，將會造成兩棟房屋小大不，風水不佳，
    為此，訴外人乙○○表示一樓部分可依上訴人分配房屋比例
    52.963 %設計，使上訴人方分得Ａ棟房屋之1樓面積變大，
    惟2樓以上須設計Ａ、Ｂ棟均等，且就上訴人方所分配之Ａ
    棟房屋面積不足52.963%額度之坪數，三方約定事後再由上
    訴人與其他地主共同抽籤分Ｂ棟2至14樓房屋面積。被上訴
    人提出之原證5容積配置表，即係上訴人因上揭所述且該容
    積配置表並未算出面積及各層總坪數，上訴人認被上訴人及
    訴外人乙○○會依前述約定為設計，始於該容積配置表上簽
    字，並非被上訴人所謂上訴人同意該容積確切配置。
(二)詎訴外人乙○○藉其代刻、保管上訴人方起造人印章之便，
    拒不提出予上訴人方預先審閱申請建造執照之設計圖，上訴
    人遂於94年7月8日向訴外人乙○○取回上訴人方之起造人專
    用章。嗣後，上訴人、被上訴人於94年10月間與訴外人亞記
    營造公司簽約委託興建系爭大廈時，赫然發現建照核准之設
    計圖夾帶其中，方知訴外人乙○○違背委任義務，未將上訴
    人方一樓原應分得52.963%之房屋面積集中設計於Ａ棟，更
    有甚者，上訴人方Ａ棟1樓分配面積不足18.675平方公尺部
    分（不含附屬建物及公設面積），訴外人乙○○竟又故意將
    其設計夾於訴外人乙○○及被上訴人所分得Ｂ棟1樓房屋中
    間之Ｂ2-2部分，致使上訴人所分得之1樓Ｂ2-2房屋無從合
    併使用，而嚴重減損其房屋之使用、收益、處分之價值。訴
    外人乙○○更將上訴人方分得之1樓Ｂ2-2房屋登記起造人為
    被上訴人所有，使被上訴人獲取Ｂ棟1樓Ｂ2-2部分之不法利
    益。訴外人乙○○復將Ａ棟房屋設計較小，Ｂ棟房屋設計較
    大，以茲提高他方分配房屋之使用效能及交易價值，損害上
    訴人方之分屋權益。
(三)上訴人發現上情後，屢向訴外人乙○○請求將1樓Ｂ2-2部分
    變更為上訴人所有，豈知訴外人乙○○非但未儘速回復登記
    ，反假藉上訴人方配合用印辦理95年3月14日變更設計之機
    會，夾帶辦理上訴人方分配之Ａ1棟3、4樓與訴外人張英傑
    分配Ｂ1棟3、4樓房屋隔間牆變更設計，將訴外人張英傑所
    分得之Ｂ1棟3、4樓房屋之電梯旁面積變更為上訴人方所有
    ，藉以令上訴人方增加分配面積，欲以該價格相差高達3倍
    之Ａ1棟3、4樓增加面積抵充上訴人應分配之Ｂ2-2店面面積
    ，獲取不法利益達千萬以上。上訴人發現後，於95年4月28
    日要求訴外人乙○○切結，訴外人乙○○自知理虧，乃書立
    切結書，同意將1樓Ｂ2-2部分變更歸上訴人所有，同時回復
    Ａ1棟與Ｂ1棟3、4樓房屋之隔間牆變更設計。惟嗣後屢經上
    訴人請求，訴外人乙○○迄今仍拒不配合辦理登記，被上訴
    人更於96年4月20日委請律師發函公然拒絕配合登記返還系
    爭Ｂ2-2店面，上訴人業於97年1月4日向臺灣臺北地方法院
    檢察署提起刑事告訴（97年度他字第1119號）。
(四)本件合建案，上訴人自始按其所代表之52.963%土地應有部
    分比例支付訴外人亞記營造公司相關建築費用，因系爭大廈
    每層樓價值不同，為求公平起見，故以三方代表應有部分比
    例為依據，於選定後依承德路案價目表單價計算應分得坪數
    及實際選定坪數差額後多退少補，多退少補費用依該價目表
    載明單價之1.5倍為計算。茲被上訴人竟以訴外人丙○○代
    書及其家人與上訴人無血親關係等無稽理由，意欲切割上訴
    人之應有部分，忽視上訴人方確占合建案土地應有部分比例
    52.963%之事實，被上訴人在第一審之訴及假執行之聲請均
    應駁回等語置辯。
乙、反訴部分主張：
    依訴外人乙○○製作之產權概估明細表、分屋容積計算表、
    以及上訴人分屋比例52.963%計算，系爭房屋Ｂ2-2 面積18.
    675平方公尺（不含附屬建物及公設面積）應分配予上訴人
    所有，以補上訴人1樓Ａ棟分配不足面積，豈知訴外人乙○
    ○雖已規劃設計Ｂ2-2，惟未經上訴人同意，即持其所保管
    之上訴人方起造人印章，配合被上訴人逕將系爭房屋Ｂ2-2
    部分登記予被上訴人，經上訴人屢次發函請求返還，被上訴
    人均拒不配合辦理登記返還，更於96年4月20日以律師函公
    然拒絕配合返還登記系爭房屋，並主張系爭房屋Ｂ2-2店面
    為其所有，爰依不當得利、侵權行為、合建分屋約定之法律
    關係，訴請被上訴人將系爭房屋Ｂ2-2變更登記為上訴人所
    有，並於原審反訴聲明：1.確認坐落系爭土地上建物門牌號
    碼臺北市○○區○○路4段83之1號編號Ｂ2-1F標的內之Ｂ2-
    2部分，起造人變更為上訴人所有。2.就上開反訴聲明，被
    上訴人應配合向臺北市士林地政事務所辦理建物所有權第一
    次登記，並登記上訴人為所有人等語。
丙、原審就本訴及反訴均為其敗訴判決，上訴人聲明不服，並為
    訴之追加，於本院聲明：
(一)對對造本訴部分上訴聲明：1.原判決廢棄。2.上廢棄部分，
    被上訴人在第一審之訴駁回。
(二)對反訴部分上訴聲明：1.原判決廢棄。2.上廢棄部分：(1)請
    求確認坐落系爭土地上建物門牌號碼臺北市○○區○○路4
    段83之1號編號Ｂ2-1F標的內之Ｂ2-2部分屬上訴人所有，起
    造人應變更為上訴人。(2)就前項聲明，被上訴人應配合向臺
    北市士林地政事務所辦理建物所有權第一次登記，並登記上
    訴人為所有權人。
(三)追加反訴備位聲明：請求被上訴人就坐落系爭土地上之建物
    中門牌地址為臺北市○○區○○路4段83之1號Ｂ2-1F標的內
    之Ｂ2-2部分，面積為18.6 75平方公尺，於辦理保存登記後
    ，將所有權人移轉登記為上訴人。
(四)第一、二審及追加之訴訴訟費用均由上訴人負擔。
三、本件依民事訴訟法第463條準用第270條之1第1項第3款規定
    協議簡化爭點，兩造同意簡化爭點如下：
(一)兩造不爭執事項：(見本院卷第96頁，98年7月2日準備程序
    筆錄)
 1、坐落臺北市○○區○○段4小段810、810-1、811、811-1、8
    12、812-1、817、817-1、818、818-1地號土地暨其上門牌
    號碼臺北市○○區○○路4段81號、83號之地上14層、地下3
    層雙拼大廈「圓山誠品」，建築師為乙○○，建造執照案號
    94建字第263號、使用執照案號96使字第434號，起造人為上
    訴人、訴外人許月妲、池宇馥、池明穎、被上訴人、陳英傑
    、陳振杰、陳巧真、陳妙真、李桃、李明美、乙○○、李月
    蘭、李金蘭、丙○○、陳秀春、劉懿德等17人。
 2、起造人土地容積比率如原證4所示。
 3、原證5容積配置圖上之上訴人簽名為真正。
 4、依建造及使用執照記載，被上訴人分得Ｂ2-1F（即門牌號碼
    臺北市○○區○○路4段83之1號）、上訴人分得Ａ1-1F、2F
    、4F、7F（持分3/5）、8F、9F、12F、13F、Ａ2-1F、2F（
    持分2/6）、4F、7F（持分3/5）、8F、9F、12F、13F、Ａ3-
    1F（持分2/6）、4F。
 5、被上訴人申辦臺北市○○區○○路4段83之1號建物所有權第
    一次登記，公告期間上訴人提出異議（原證2）。
    以上事實為兩造所不爭執，並有建物測量成果圖、土地登記
    謄本、地主土地容積比值表、地主土地容積配置圖表、使用
    執照、建造執照、臺北市政府不動產糾紛調處紀錄表等在卷
    可稽（見原審卷第10至49、96至99、104至144頁），堪認為
    真實。
(二)兩造爭執事項：
 1、各起造人間約定之容積配置表究係如原證5或如被證4所示？
    系爭大廈之Ｂ棟1樓應如原證5分為Ｂ1、Ｂ2、Ｂ3等3戶，或
    應如被證4分為Ｂ1、Ｂ2-1、Ｂ2-2、Ｂ3等4戶？
 2、門牌號碼臺北市○○區○○路4段83之1號地面層房屋（Ｂ2-
    1F）是否應包含B2-2在內全部登記為被上訴人所有？或應將
    其中B2部分再分為Ｂ2-1、Ｂ2-2，而將Ｂ2-2部分登記予上
    訴人所有？
四、經查坐落臺北市○○區○○段4小段810、810-1、811、811-
    1、812、812-1、817、817-1、818、818-1地號土地暨其上
    門牌號碼臺北市○○區○○路4段81號、83號之地上14層、
    地下3層雙拼大廈「圓山誠品」，建築師為乙○○，建造執
    照案號94建字第263號、使用執照案號96使字第434號，起造
    人為上訴人、訴外人許月妲、池宇馥、池明穎、被上訴人、
    陳英傑、陳振杰、陳巧真、陳妙真、李桃、李明美、乙○○
    、李月蘭、李金蘭、丙○○、陳秀春、劉懿德等17人。且起
    造人土地容積比率如原證4所示。原證5容積配置圖上之上訴
    人簽名為真正。而依建造及使用執照記載，被上訴人分得Ｂ
    2-1F（即門牌號碼臺北市○○區○○路4段83之1號）、上訴
    人分得Ａ1-1F、2F、4F、7F（持分3/5）、8F、9F、12F、1
    3F、Ａ2-1F、2F（持分2/6）、4F、7F（持分3/5）、8F、9F
    、12F、13F、Ａ3- 1F（持分2/6）、4F等情，為兩造所不爭
    執，並有建物測量成果圖、土地登記謄本、地主土地容積比
    值表、地主土地容積配置圖表、使用執照、建造執照、臺北
    市政府不動產糾紛調處紀錄表等在卷可稽（見原審卷第10至
    49、96至99、104至144頁），堪認為真實，已如上述。被上
    訴人主張各起造人間約定之容積配置情形係如原證5之94年4
    月17日容積配置圖所示（見原審卷第49頁），其中Ｂ棟1樓
    應分為Ｂ1、Ｂ2、Ｂ3等3戶等語，上訴人則辯稱應係如被證
    4之95年5月8日容積配置總表所示（見原審卷第186頁），其
    中Ｂ棟1樓應分為Ｂ1、Ｂ2-1、Ｂ2-2、Ｂ3等4戶云云，是本
    件首應審酌者厥為系爭合建案各起造人間約定之容積配置表
    係如被上訴人主張之原證5或如上訴人所辯之被證4所示？
五、經查被上訴人提出原證5之94年4月17日容積配置圖下方有上
    訴人之簽名（見原審卷第49頁），上訴人對於簽名之真正亦
    不爭執（見原審卷第235頁），自堪信為真。而上訴人雖提
    出被證4之95年5月8日容積配置總表（見原審卷第186頁），
    主張各起造人間約定之容積配置情形應如被證4之95年5月8
    日容積配置總表云云，惟被上訴人否認其為真正，且觀諸上
    開被證4之文件暨上訴人提出之95年6月產權分配概估表上（
    見原審卷第313頁至第320頁），並無兩造及其他地主之簽名
    ，則被證4之內容是否曾經全體地主同意，已非無疑。再參
    以證人即乙○○建築師事務所員工曾瓊瑱於原審98年2月11
    日言詞辯論期日到庭證稱：「（原證5容積配置圖）是地主
    一起交給我，原告、被告、乙○○三人拿給我的，我再打進
    電腦，當初拿給我的時候是手寫的，我把他打進格子裡面」
    、「當時有給原告、被告、乙○○三人確認……原證5是被
    告簽完後再傳真給我」、「（被證4）這也是我做的，這是
    中間討論過程調整，這被證4只是草稿，還是依剛才那個確
    定稿（原證5）」、「94年4月17日時已經做了確認，95年的
    時候又再作一些討論，做了一些草稿，但最後還是依照原證
    5」、「（問：被證4是否是三方一起給你的？）是其中有一
    些地主要求要怎麼樣修改試試看，而作這些草稿，不是三方
    一起給我的，是否有傳真給三方的地主我就不清楚」、「中
    間有很多討論的草圖，因為地主中間常常來要求要更改，但
    這都只是過程」、「原證5是送主管機關建管處申請建造執
    照之後，再請地主們確認要如何分配，是主管機關於核准之
    前，要求我們提出每戶要如何分配，所以做出了原證5」等
    語綦詳（見原審卷第262頁至第265頁），證人乙○○亦於本
    院到庭結證稱：「 (原證5)總容是代表總容積，總樓是指總
    樓地板面積。」、「因為ＡＢ棟已經設計好相對位置也已確
    定，所以他們選擇只是相對位置之配置，將來還有找補問題
    。」、「被證四純粹依甲○○要求所製作之草圖，並非依被
    證五切結書之約定所為。」等語（見本院卷第94、95頁），
    益徵原證5之94年4月17日容積配置圖之內容係經全體地主同
    意，兩造對於分配之位置確已依原證5所載之分配位置達成
    協議，至於不足部分則為事後找補問題。而被證4之95年5月
    8 日容積配置總表之變更內容僅為部分地主即上訴人之建議
    ，並未經全體地主同意。
六、復查，系爭大廈於93年間申請建造執照，經臺北市政府工務
    局於94年6月17日核發94建字第0263號建造執照，被上訴人
    主張三方地主於取得建造執照前之94年4月17日作成容積配
    置協議，並依協議內容陳報起造人名冊等語，核與常情相合
    ，且比對建造執照上所載起造人名冊，與原證5容積配置圖
    之記載大致相符（僅有無14樓之配置、以及訴外人乙○○及
    其家人內部更換名義人之差異，詳如原判決附表1斜體字所
    示），此有建造執照節本在卷可稽（見原審卷第106頁至第
    123頁）。反觀上訴人提出之被證4容積配置總表製作日期為
    95年5月8日，斯時該建案已陳報起造人名冊而取得建造執照
    ，被證4之配置內容已與建造執照之起造人名冊有明顯差異
    （除同一戶地主內容更換名義人之差異外，另有系爭房屋由
    被上訴人方改為上訴人方、Ｂ2戶5樓由被上訴人方改為乙○
    ○方、Ｂ1戶9樓由乙○○方改為被上訴人方、Ｂ2戶9樓由乙
    ○○方改為被上訴人方與乙○○方共有、Ｂ2戶13樓由被上
    訴人方改為被上訴人方與乙○○方共有，詳如原判決附表1
    斜體字所示），倘經地主同意有上開變更起造人之情形，自
    應依建築法第55條第1項第1款規定向主管機關為變更起造人
    之備案，惟查，依系爭大廈之96使字第434號使用執照內之
    起造人名冊，與建造執照之起造人名冊仍大致相同（僅有Ａ
    、Ｂ棟2樓由4戶改為2戶之差異），並未有如被證4所載之起
    造人變更，此有使用執照節本可憑（見原審卷第124頁至第
    144頁）。況兩造均不爭執目前除系爭房屋及Ａ棟3、4樓尚
    未登記外，其餘均已依使用執照所載起造人名冊辦妥建物第
    一次登記（見原審卷第297頁反面），亦即，關於Ｂ2戶5樓
    、Ｂ1及Ｂ2戶9樓、Ｂ2戶13樓之部分，三方地主係依照原證
    5容積配置圖、建造執照及使用執照之內容辦理第一次建物
    登記，並非依照被證4之容積配置總表辦理登記，足見上訴
    人辯稱各起造人間約定之容積配置表係如被證4所示云云，
    委不足採。
七、上訴人雖辯稱訴外人乙○○利用保管地主印章之機會辦理建
    造執照及使用執照之設計圖，涉有偽造文書行為云云，惟誠
    如前述，上訴人已於原證5之容積配置圖上簽名，上訴人對
    於系爭簽名為真正乙節，亦不爭執，且除系爭房屋及Ａ棟3
    、4 樓部分外，其餘各戶均依使用執照之起造人名冊辦妥建
    物第一次登記，縱令訴外人乙○○未依上訴人之指示繪製建
    物設計圖，亦不能以此推翻上訴人先前已同意之起造人建物
    配置。況證人曾瓊瑱證稱：「 (問：是否所有地主的章都在
    你們的事務所？）是的，有一段時間放在我們事務所由我保
    管，時間是申請第一次建照的時候，申請建造執照之後地主
    們陸陸續續就拿章回去了，使用執照的章是營造廠去找所有
    權人去蓋的，建造執照的章是地主授權我蓋的，但是使用執
    照上的章就不是我蓋的，建造執照用印的時候我們會通知地
    主」等語（見原審卷第263頁至第264頁），可知使用執照內
    之起造人印文為上訴人親自用印，而非訴外人乙○○建築師
    事務所員工擅自盜蓋，自不得事後始反悔請求依被證4之95
    年5月8日容積配置總表分配。
八、況查，上訴人就本件房屋分配事件曾告訴被上訴人偽造文書
    乙案，業經臺灣臺北地方法院檢察署不起訴處分，該處分書
    書中 (見本院卷第137至141頁被上證三號)，經檢察官審慎
    調查結果亦明示：「本件告訴人甲○○原分得之樓層為A棟1
    樓至14樓，及B棟10樓部分，至被告乙○○等人則分得B棟其
    餘樓層。至B棟1樓B1部分，由被告乙○○取得，B棟1樓B2部
    分，由被告丁○○取得，B棟1樓B3部分，由被告陳英傑取得
    ，此有建造執照申請書、容積配置圖、起造人名冊各1紙在
    卷可參。是以，被告乙○○於申請建造執照時即已依告訴人
    所持比例52 .963 ％，將A、B二棟其中一棟及A棟全部樓層
    分配予告訴人，就1棟部分，其比例相當於告訴人之比例，
    惟因A、B棟2樓以上部分設計為對等，即50％對50％，因此
    致告訴人比例減損部分，則以B棟10樓抵充之，此為告訴人
    所不否認。又因考量系爭大廈1樓至14樓間之價差部分，考
    量1樓之單價應係最高，2樓以上至14樓單價，除4樓外，逐
    層遞加，依據被告等提出之價差表，綜合考量各樓層之價值
    差異、告訴人之比例等，將B棟10樓部分另行分配予告訴人
    ，以為A、B棟設計對等之補償，所為分配尚屬相當，告訴人
    未再分配B棟1樓其餘部分，未見有明顯不公之處。況且，本
    件告訴人亦已於容積配置圖、樓層價目表之表末簽名，亦未
    見其否認，且上開圖表與建築執照之起造人名冊上所為記載
    相符，並無出入。告訴人認其應為B棟1樓B2-2部分之起造人
    ，既為被告等所否認，且與容積配置圖不符，又未見其提出
    全體地主書面約定以實其說，所為指訴，尚乏所據。」等語
    ，足見上訴人所稱：乙○○利用保管地主印章之機會辦理建
    造執照及使用執照之設計圖，涉有偽造文書云云，顯屬無據
    。
九、上訴人又辯稱Ｂ棟1樓應如被證4容積配置總表所示，區分為
    Ｂ1、Ｂ2-1、Ｂ2-2、Ｂ3等4戶云云，並提出工程設計圖說
    （見原審卷第283頁）、使用執照1層平面圖（見原審卷第28
    4頁）等為證。經查，系爭大廈建造執照之1層平面圖，Ｂ棟
    1樓僅區分為Ｂ1、Ｂ2、Ｂ3等3戶（見原審卷第239頁至第24
    0頁），而使用執照之1層平面圖則將Ｂ2戶區分為Ｂ2-1及Ｂ
    2-2（見原審卷第243至第246頁）。然觀諸使用執照1層平面
    圖所示之Ｂ2-1及Ｂ2-2，僅係以開放之室內牆區隔，其間有
    通道相通，共用一套衛浴，應認二者仍屬於同一戶建物，而
    非兩戶建物。且誠如上述，使用執照內之起造人名冊僅載明
    Ｂ棟1樓Ｂ2戶起造人為被上訴人，並未區分為Ｂ2-1與Ｂ2-2
    兩戶，尚難僅以使用執照之1層平面圖出現Ｂ2-2之記載，即
    認Ｂ棟1樓應劃分為兩戶具有獨立所有權之建物。況Ｂ2-1及
    Ｂ2-2是否屬同一戶建物乃地主使用上及以後處分方面之考
    量，核與分屋約定之認定無涉，縱如上訴人所稱，二者屬二
    獨立之建物，亦難遽認系爭Ｂ2-2房屋應歸屬上訴人所有。
    是上訴人辯稱各起造人間約定之容積配置情形應如被證4之
    95 年5月8日容積配置總表所示，Ｂ棟1樓應分為Ｂ1、Ｂ2-1
    、Ｂ2-2、Ｂ3等4戶云云，自屬無據。
十、證人丙○○雖於本院證稱：「甲○○告訴我，我分配到Ｂ1
    甲○○處理」、「甲○○告訴我，我分配到B1及B2 的10樓
    及Ｂ2的10樓，至於分配到一樓部分，則和甲○○併在一起
    ，以後由他處理」、「我並沒有放棄分配一樓」、「我先取
    得Ｂ1、Ｂ2的十樓及Ｂ棟1樓18.67平方公尺之外，尚有不足
    ，需要再補給我坪數，因此丁○○不可能拿什麼東西跟我交
    換。丁○○確實沒有跟我交換Ｂ棟一樓辦公室。」云云，惟
    復證稱：「 (系爭建案)我沒有參與，我是地主之一，最初
    我的持分部分就全部委託甲○○處理，陳秀春、劉懿德部分
    和我一樣併到甲○○處理，因此我自始沒有參與都是甲○○
    代表處理」等語 (見本院卷第107-108頁)，而證人丙○○部
    分自始確委由由上訴人代表處理乙節，亦為兩造所不爭執，
    則證人丙○○對於其可分配到一樓部分之證詞，縱然屬實，
    亦係經上訴人之告知而得，是證人丙○○關於其分配到系爭
    房屋且未放棄分配之證詞，亦屬其得自上訴人之告知所為個
    人主觀上之認定，尚無法認定與事實相符，自難遽認系爭B2
    -1F係分配於丙○○或上訴人。
十一、另按主管機關核發建造執照所載之起造人，僅為聲請核發
    建造執照之人而已，未辦理建物第一次所有權以前，房屋所
    有權屬於出資興建之原始建築人，非謂建造執照所載之起造
    人，必為興建建物而原始取得其所有權之人，最高法院固著
    有96年度臺上字第2851號判決可資參照。惟依建築法第70條
    第1項前段規定：「建築工程完竣後，應由起造人會同承造
    人及監造人申請使用執照。」，又依土地登記規則第79條第
    1項前段規定：「申請建物所有權第一次登記，應提出使用
    執照或依法得免發使用執照之證件及建物測量成果圖。」，
    故如無特別情事，建造執照上所載之起造人，恆為該建物所
    依上開土地登記規則第79條第1項規定，申請建物所有權第
    一次登記之申請人亦即原始建築人，是法院於判孰為某建物
    之原始建築人時，仍不妨以建造執照為重要之證據方法（最
    高法院86年度臺上字第1019號、76年度臺上字第564號判決
    要旨參照）。查系爭大廈建造執照及使用執照之記載，系爭
    房屋之原始起造人為被上訴人，且如前述，被上訴人提出經
    上訴人簽名之原證5容積配置圖，其上亦載明系爭房屋分配
    予被上訴人所有，上訴人復未能舉證證明被證4之容積配置
    總表內容業經全體地主同意，其空言辯稱系爭房屋應依被證
    4之容積配置總表內容劃分出Ｂ2-2歸其所有云云，即非可採
    。
十二、至於上訴人提出訴外人乙○○於95年4月28日書立之切結
    書固載明：「有關圓山誠品建築物本人切結依下列事項辦理
    ：一、3、4層Ａ1、Ｂ1中間牆回復原合約位置。二、1層Ｂ
    2-2 位置變歸甲○○所有。三、變更時間俟全體產權（含車
    位）協商完成後一次辦理」等語（見原審卷第187頁），惟
    證人乙○○於本院結證稱：「因為兩造在爭執，甲○○堅持
    要跟丁○○要切結書第一、二點之事情，如果要如此，就一
    定要辦理變更建造執照。而甲○○怕我不用印，要我寫這份
    切結書，當時地下室剛開挖完畢，甲○○對我說如果我不簽
    切結書，以後他就不簽名，使工程停頓，我不得已才簽此份
    切結書，但是我要求寫切結書之第三點。（變更時間俟全體
    產權（含車位）協商完成後一次辦理），切結書所載第一、
    二點必須等第三點全體協商完成後一次辦理。但是後來丁○
    ○發律師函表示不同意，所以切結書之第一、二點即無法執
    行。」等語 (見本院卷第95頁)，且該切結書既為訴外人乙
    ○○書立，而非被上訴人所書立，充其量僅能認為三方地主
    中之兩方就Ｂ2-2之變更有共識，不能認為三方地主已達成
    共識，而逕推翻先前94年4月17日容積配置圖之協議。
十三、上訴人復辯稱若將Ｂ棟1樓之Ｂ2-2登記予上訴人，其願將
    Ａ棟3、4樓之隔戶牆為退縮變更，增加訴外人陳英傑所有之
    Ｂ棟3、4樓室內面積，否則上訴人受有3倍以上價值之減損
    云云。然查，各地主間建物如何分配，應依全體協議為之，
    至於協議內容若發生特定地主應有部分比例不足、或換算建
    物價值不足之情形，乃地主間相互金錢找補之另一問題，上
    訴人尚不得僅以該方分配之建物價值不足52.963%，即直接
    請求變更業經主管機關核准之使用執照設計，將建物任意切
    割分戶或移動隔戶牆位置。
十四、上訴人提出之被證4容積配置總表未經全體地主同意，且
    全體地主已於使用執照上用印，目前除系爭房屋及Ａ棟3、4
    樓尚未登記外，其餘均已依使用執照所載起造人名冊辦妥建
    物第一次登記，縱上訴人與訴外人乙○○另有協議，既未經
    被上訴人同意，仍不得請求被上訴人將系爭房屋B2-1F內B2
    部分尚應劃分出Ｂ2-2登記予上訴人，是被上訴人主張系爭
    房屋應分歸其所有等語，堪以認定。被上訴人依地主間之協
    議及使用執照記載，自得請求上訴人容忍其辦理為系爭房屋
    建物所有權第一次登記之所有權人等情，已認定如上，則上
    訴人依不當得利、侵權行為、合建分屋約定之法律關係，反
    訴先位聲明請求：(1)確認坐落系爭土地上建物門牌號碼臺北
    市○○區○○路4段83之1號編號Ｂ2-1F標的內之Ｂ2-2部分
    屬上訴人所有，起造人應變更為上訴人。(2)就前項聲明，被
    上訴人應配合向臺北市士林地政事務所辦理建物所有權第一
    次登記，並登記上訴人為所有權人。復於本院追加反訴備位
    聲明：請求被上訴人就坐落系爭土地上之建物中門牌地址為
    臺北市○○區○○路4段83之1號Ｂ2-1F標的內之Ｂ2-2部分
    ，面積為18.675平方公尺，於辦理保存登記後，將所有權人
    移轉登記為上訴人，均為無理由。
十五、綜上所述，被上訴人依兩造及其他合建地主間分配協議之
    法律關係，訴請確認系爭房屋所有權為被上訴人所有，並請
    求上訴人應容忍被上訴人就系爭83之1號編號Ｂ2-1F地面層
    房屋含陽臺及B2-2在內全部，向臺北市士林地政事務所辦理
    建物所有權第一次登記，並登記為所有權人，為有理由，應
    予准許。上訴人依不當得利、侵權行為、合建分屋約定之法
    律關係，反訴先位聲明請求：(1)確認坐落系爭土地上建物門
    牌號碼臺北市○○區○○路4段83之1號編號Ｂ2-1F標的內之
    Ｂ2- 2部分屬上訴人所有，起造人應變更為上訴人。(2)就前
    項聲明，被上訴人應配合向臺北市士林地政事務所辦理建物
    所有權第一次登記，並登記上訴人為所有權人。復追加反訴
    備位聲明：請求被上訴人就坐落系爭土地上之建物中門牌地
    址為臺北市○○區○○路4段83之1號Ｂ2-1F標的內之Ｂ2-2
    部分，面積為18.675平方公尺，於辦理保存登記後，將所有
    權人移轉登記為上訴人，均為無理由。原審因而准許被上訴
    人之請求而就本訴部分為被上訴人勝訴之判決，並駁回上訴
    人反訴之請求，於法並無違誤。上訴意旨指摘原判決不當，
    求予廢棄改判，並追加反訴備位請求，均為無理由，應予駁
    回。
十六、本件事證已臻明確，兩造其餘攻防、舉證，以及證人戊○
    ○關於B2-1、B2-2間之虛線為隔間牆或隔戶牆、兩造協議找
    補問題之證言，經審酌認屬分屋之後續問題，核與本件判決
    結果無涉，毋庸逐一論列，併予敘明。
參、據上論結，本件上訴及追加之訴均為無理由，依民事訴訟法
    第449條第1項、第78條，判決如主文。
中    華    民    國    98    年    9     月    29    日
                    民事第七庭
                        審判長法  官  鄭三源
                              法  官  邱  琦
                              法  官  魏麗娟
正本係照原本作成。
如不服本判決，應於收受送達後20日內向本院提出上訴書狀，其
未表明上訴理由者，應於提出上訴後20日內向本院補提理由書狀
（均須按他造當事人之人數附繕本）上訴時應提出委任律師或具
有律師資格之人之委任狀；委任有律師資格者，另應附具律師資
格證書及釋明委任人與受任人有民事訴訟法第466條之1第1項但
書或第2項（詳附註）所定關係之釋明文書影本。
中    華    民    國    98    年    9     月    30    日
                              書記官  廖月女
附註：
民事訴訟法第466條之1（第1項、第2項）：
對於第二審判決上訴，上訴人應委任律師為訴訟代理人。但上訴
人或其他法定代理人具有律師資格者，不在此限。
上訴人之配偶、三親等內之血親、二親等內之姻親，或上訴人為
法人、中央或地方機關時，其所屬專任人員具有律師資格並經法
院認為適當者，亦得為第三審訴訟代理人。

司法院資訊處製作；財團法人民間司法改革基金會備份。
